臺灣南投地方法院民事判決
                                     108年度簡上字第91號
上  訴  人  
即反訴原告  白繼尚  

            戴玉華  


            趙玉雲  

共      同
訴訟代理人  常照倫律師
複  代理人  莊惠祺律師
被 上訴 人  
即反訴被告  吳秋武  

訴訟代理人  吳佳慧  
上列當事人間確認通行權存在等事件，上訴人對於民國108年7月
15日本院埔里簡易庭107年度埔簡字第159號第一審民事簡易判決
提起上訴，並於本院提起反訴，本院於民國110年9月8日言詞辯
論終結，判決如下：
    主      文
上訴駁回。
反訴被告應自本判決確定得通行反訴原告白繼尚所有坐落南投縣
○○鎮○○段○○○○○地號土地如原判決附圖即南投縣埔里地政事務所
複丈日期民國一０八年二月二十日土地複丈成果圖編號 a10、b10
所示、面積共五十二平方公尺土地之日起至終止通行之日止，按
年就通行範圍依上開土地當年度申報地價總額之百分之五支付償
金予反訴原告白繼尚。
反訴被告應自本判決確定得通行反訴原告戴玉華所有坐落南投縣
○○鎮○○段○○○○○地號土地如原判決附圖即南投縣埔里地政事務所
複丈日期民國一０八年二月二十日土地複丈成果圖編號 a6、b6所
示、面積共五十五平方公尺土地；及同段九六二之八地號土地如
上開土地複丈成果圖編號a9、b9所示、面積共四十九平方公尺土
地；及同段九六二之十地號土地如上開土地複丈成果圖編號a11
、b11所示、面積共五十六平方公尺土地；及同段九六二之十三
地號土地如上開土地複丈成果圖編號a2、b2所示、面積共六平方
公尺土地之日起至終止通行之日止，按年就通行範圍依各該土地
當年度申報地價總額之百分之五支付償金予反訴原告戴玉華。
反訴被告應自本判決確定得通行反訴原告趙玉雲所有坐落南投縣
○○鎮○○段○○○○○地號土地如原判決附圖即南投縣埔里地政事務所
複丈日期民國一０八年二月二十日土地複丈成果圖編號a8、b8所
示、面積共十平方公尺土地；及同段九六二之十六地號土地如上
開土地複丈成果圖編號a7、b7所示、面積共一百四十三平方公尺
土地之日起至終止通行之日止，按年就通行範圍依各該土地當年
度申報地價總額之百分之五支付償金予反訴原告趙玉雲。
反訴原告其餘之訴駁回。
第二審訴訟費用，上訴部分由上訴人負擔；反訴訴訟費用由反訴
被告負擔二分之一，餘由反訴原告負擔。
    事實及理由
甲、程序事項：
一、按確認法律關係之訴，非原告有即受確認判決之法律上利益
    者，不得提起之，民事訴訟法第247條定有明文。所謂即受
    確認判決之法律上利益，係指法律關係之存否不明確，原告
    主觀上認其在法律上之地位有不安之狀態存在，且此種不安
    之狀態，能以確認判決將之除去者而言（最高法院52年台上
    字第1240號判決意旨參照）。經查：被上訴人即反訴被告（
    下於本訴稱被上訴人，於反訴稱反訴被告）主張其所有坐落
    南投縣○○鎮○○段000地號土地（下稱952地號土地）為袋地，
    與公路並無適宜之聯絡，不能為通常使用，故需通行相鄰之
    上訴人即反訴原告白繼尚（下稱白繼尚）所有坐落同段962-
    9地號土地（下稱系爭962-9地號土地）、上訴人即反訴原告
    戴玉華（下稱戴玉華）所有坐落同段962-6、962-8、962-10
    、962-13地號等4筆土地（下分別稱系爭962-6地號土地、系
    爭962-8地號土地、系爭962-10地號土地、系爭962-13地號
    土地）、上訴人即反訴原告趙玉雲（下稱趙玉雲，與白繼尚
    、戴玉華於本訴合稱上訴人，於反訴合稱反訴原告）所有坐
    落同段962-7、962-16地號等2筆土地（下分別稱系爭962-7
    地號土地、系爭962-16地號土地，與系爭962-9地號、962-6
    地號、962-8地號、962-10地號、962-13地號土地合稱系爭
    土地）有通行權存在，惟為上訴人所否認，則被上訴人對於
    上訴人所有之系爭土地有無通行權法律關係之存否不明確，
    致被上訴人在私法上之地位有受侵害之危險，而此項危險得
    以對於上訴人之確認判決除去之，應認被上訴人提起本件確
    認訴訟，有受確認判決之法律上利益。
二、再按當事人於簡易訴訟之第二審程序提起反訴，非經他造同
    意，不得為之，民事訴訟法第436條之1準用同法第446條第2
    項本文定有明文。本件反訴原告主張反訴被告應按其通行系
    爭土地之範圍，依民法第787條第2項規定支付償金等語，並
    提起反訴（見本院卷第105頁至第113頁），經反訴被告當庭
    表示同意反訴原告提起反訴（見本院卷第207頁），是反訴
    原告於本院提起反訴，請求反訴被告支付通行償金，合於第
    二審提起反訴之要件，應予准許。
乙、實體事項：　　
壹、本訴方面：
一、被上訴人部分：
　㈠被上訴人於原審起訴主張略以：
　⒈被上訴人為952地號土地之所有權人，上訴人分別為系爭土地
    之所有權人；原審被告陳素娟、周秀琴、梁秀芬分別為同段
    962-11、962-12地號等2筆土地（下分別稱962-11地號土地
    、962-12地號土地）、同段962-14地號土地（下稱962-14地
    號土地）、同段962-15地號土地（下稱962-15地號土地）之
    所有權人（上開962-6、962-7、962-8、962-9、962-10、96
    2-11、962-12、962-13、962-14、962-15、962-16地號等11
    筆土地，下合稱962-6地號等11筆土地）。
　⒉952地號土地為袋地，東面、南面、西面皆斜坡陡峭地形、人
    、車不能通行，早於民國50、60年間，即為原所有權人開墾
    種植農作物，並沿約5公尺寬之土路運輸農作物進出，嗣後
    荒廢20餘年，輾轉由被上訴人取得952地號土地所有權，為
    有效使用952地號土地，經向南投縣政府申請施作簡易水土
    保持作業獲准後，被上訴人即僱用怪手擬沿原土路除草使人
    、車得依原土路通行。詎於106年8月間，被上訴人僱用之怪
    手停在開墾之土路旁，竟遭上訴人、原審被告陳素娟、周秀
    琴、梁秀芬阻擋，戴玉華、趙玉雲及原審被告陳素娟、周秀
    琴、梁秀芬並將系爭962-6、962-16地號土地、962-12、962
    -13、962-14、962-15地號土地出租原審被告鍾文質，並由
    其於上架設水泥柱樁、圍網線及種植百香果作物，阻擋被上
    訴人之952地號土地對外通行。
　⒊被上訴人為使952地號土地得以對外以符合損害最少之處所通
    行，主張以如原判決附圖即南投縣埔里地政事務所（下稱埔
    里地政）複丈日期108年2月20日土地複丈成果圖（下稱附圖
    ）編號a1、b1所示、面積115平方公尺、編號a2、b2所示、
    面積6平方公尺、編號a4、b4所示、面積16平方公尺、編號a
    5、b5所示、面積52平方公尺、編號a6、b6所示、面積55平
    方公尺、編號a7、b7所示、面積143平方公尺、編號a8、b8
    所示、面積10平方公尺、編號a9、b9所示、面積49平方公尺
    、編號a10、b10所示，面積52平方公尺、編號a11、b11所示
    、面積56平方公尺、編號a12、b12所示、面積85平方公尺之
    土地之方案（下稱甲方案），與財政部國有財產署（下稱國
    有財產署）管理之同段959、959-1、960、961地號等4筆國
    有土地（下分別稱959地號土地、959-1地號土地、960地號
    土地、961地號土地，合稱959地號等4筆國有土地）連接以
    對外通行，爰依民法第787條、第788條規定提起本件訴訟等
    語。
　⒋並於原審聲明：①確認被上訴人就962-6地號等11筆土地如附
    圖所示甲方案有通行權存在。②原審被告鍾文質就系爭962-6
    地號土地如附圖編號a6、b6所示、面積55平方公尺、962-12
    地號土地如附圖編號a1、b1所示、面積115平方公尺、962-1
    3地號土地如附圖編號a2、b2所示、面積6平方公尺、962-14
    地號土地如附圖編號a4、b4所示、面積16平方公尺、962-15
    地號土地如附圖編號a5、b5所示、面積52平方公尺、系爭96
    2-16地號土地如附圖編號a7、b7所示，面積143平方公尺之
    土地上所插立水泥樁暨樁柱上架設鐵絲網全部拆除移開。③
    上訴人及原審被告應容忍被上訴人於第1項聲明所示土地上
    鋪設泥土、級配、水泥道路以為通行，並不得有妨礙被上訴
    人通行之行為。
　㈡被上訴人於本院補充陳述略以：
　  959地號等4筆國有土地歷年已供不特定人通行使用，國有財
    產署從未表示不得通行，是被上訴人對於未阻止通行之959
    地號等4筆國有土地之管理者國有財產署並無確認利益，被
    上訴人無庸對國有財產署提起訴訟；原判決所採之甲方案係
    因上訴人抗辯962-6地號等11筆土地東側方屬損害最少處所
    及方法，被上訴人從其意思而擇定，惟因系爭土地東側地質
    鬆軟，且存有高度落差，方為人、車通行安全往西側偏移並
    以寬度4公尺作為路寬等語。
二、上訴人部分：
　㈠上訴人於原審抗辯略以：
　⒈兩造所有之土地均已列為山坡地保育區，開發利用應受水土
    保持法相關規定之限制，但952地號土地是否經被上訴人擬
    具水土保持計畫，送請主管機關核定，未經被上訴人舉證而
    得為法令範圍內之開發及利用；952地號土地往南得利用中
    台禪寺目前對外通行之道路與公路聯絡，或可經由同段950
    、950-1、947地號土地連接南投縣埔里鎮西安路3段通行，
    另亦可沿962-12、962-13、962-14、962-15、962-6地號等5
    筆土地與同段961、950-1、947地號等3筆土地經界，往西平
    移2.7公尺範圍之土地通行。是952地號土地並無與公路無適
    當之聯絡，致不能為通常使用之袋地情形。
　⒉縱經本院確認952地號土地為袋地而有通行周圍鄰地必要，甲
    方案將系爭962-8、962-9、962-10、962-16地號土地切割為
    二部分，造成上開土地無法完整利用，難以充分發揮土地經
    濟效益，嚴重損害上訴人之權益，亦非對周圍地損害最小之
    處所及方法，應依系爭962-16、962-6地號土地、962-15、9
    62-14地號土地、系爭962-13地號土地、962-12地號土地、9
    62地號土地東側界址，並以3公尺之路寬通行方屬對鄰地侵
    害最小之通行方案等語。並於原審聲明：被上訴人之訴駁回
    。
　㈡上訴人於本院補充陳述略以：
　  甲方案除行經系爭土地外，尚需經過959地號等4筆國有土地
    ，但被上訴人未將959地號等4筆國有土地之管理者即國有財
    產署列為被告，而有當事人不適格情形；上訴人固同意以系
    爭土地東側為通行路線，然甲方案將系爭962-8、962-9、96
    2-10、962-16地號土地切割為二部分，而不利於土地利用；
    且被上訴人於原審僅主張以路寬2.7公尺為通行範圍，則修
    正甲方案為路寬3公尺已足供出入通行使用；再原判決既認
    定甲方案通行路線地質有較為鬆軟之情形，則於甲方案所在
    土地開闢道路、通行車輛，勢必造成土質鬆動、有坍塌之可
    能，則原判決未經主管機關許可即准予被上訴人於甲方案通
    行並開闢道路，亦有違誤等語。
貳、反訴方面：
一、反訴原告部分：原判決准許反訴被告就系爭土地依甲方案所
    示通行路線通行，反訴原告即得就其於系爭土地所受之損害
    ，依民法第787條第2項規定請求反訴被告支付償金；並依反
    訴原告於系爭土地種植作物之使用情形，及參考土地法第97
    條第1項、第105條、第148條等規定，認以每年按各該土地
    當年度申報地價之10％計算為宜。並聲明：反訴被告應自通
    行權判決確定之日起，至終止通行之日止，按年給付反訴原
    告依通行面積，以各筆土地該年度申報地價10％計算之償金
    。
二、反訴被告部分：系爭土地位置偏僻，並無商業活動，應以甲
    方案之通行面積，按各該土地公告現值之2％計算償金等語。
    並聲明：反訴原告之訴駁回。
參、原審經斟酌兩造之攻擊、防禦方法後，判決：確認被上訴人
    就962-6地號等11筆土地如附圖所示甲方案之土地有通行權
    存在；上訴人及原審被告應容忍被上訴人於甲方案之通行範
    圍開設道路通行，且不得有妨礙被上訴人通行之行為；被上
    訴人其餘請求駁回。上訴人不服提起上訴，聲明：原判決廢
    棄；上開廢棄部分，被上訴人在第一審之訴駁回。被上訴人
    則聲明：如主文第1項所示。
肆、兩造不爭執事項：
　㈠952地號土地為被上訴人即反訴被告所有；且四周為他人所有
    之土地所環繞，與公路無適宜之聯絡，係為袋地。
　㈡系爭962-7、962-16地號土地為趙玉雲所有。
　㈢系爭962-6、962-8、962-10、962-13地號土地為戴玉華所有
    。
　㈣系爭962-9地號土地為白繼尚所有。
　㈤959地號等4筆國有土地為中華民國所有，由國有財產署管理
    。
　㈥系爭土地均屬山坡地保育區之林業用地。
伍、兩造爭執事項：
一、本訴部分：
　㈠被上訴人未將國有財產署列為被告，本案是否應認當事人不
    適格而應駁回？
　㈡甲方案是否屬侵害最少之通行路線？
　㈢被上訴人於原審主張之通行方案即甲方案，是否須經主管機
    關核可，本院方得准予通行、開闢道路？
二、反訴部分：
　  反訴原告請求反訴被告依民法第787條第2項規定，並依通行
    面積，按各該土地年度申報地價之10％支付償金與反訴原告
    ，有無理由？
陸、本院之判斷：
一、本訴部分：
　㈠952地號土地為被上訴人所有；且四周為他人所有之土地所環
    繞，與公路無適宜之聯絡，係為袋地；系爭962-7、962-16
    地號土地為趙玉雲所有，系爭962-6、962-8、962-10、962-
    13地號土地為戴玉華所有，系爭962-9地號土地為白繼尚所
    有，959地號等4筆國有土地為中華民國所有，委由國有財產
    署管理，系爭土地均屬山坡地保育區之林業用地等節，為兩
    造所不爭執（見本院卷第160頁至第161頁），並有952地號
    土地、系爭土地第一類謄本、959地號等4筆國有土地第一類
    謄本在卷可參（見原審卷第29頁、本院卷第243頁至第249頁
    、第335頁至第339頁、原審卷第189頁至第191頁）；再經原
    審函囑埔里地政於107年6月27日、108年2月20日會同原審法
    官、兩造履勘現場查明屬實，製有勘驗筆錄暨照片在卷可佐
    （見原審卷第199頁至第223頁、第357頁至第372頁），首堪
    認為真實。
　㈡按土地所有人祇須對法律關係存否不明確而有爭執之相鄰周
    圍地所有人提起確認通行權之訴為已足，不以對所有周圍地
    之所有人均起訴或一同起訴併列被告為必要（最高法院106
    年度台上字第2846號裁定意旨參照）。本件被上訴人主張95
    2地號土地之通行方案，係以甲方案連接959地號等4筆國有
    土地通行至公路，而959地號等4筆國有土地管理人即國有財
    產署，僅陳明952地號土地所有權人需依國有非公用土地提
    供袋地通行作業要點向南投辦事處申請，未曾爭執被上訴人
    不得通行959地號等4筆國有土地，有國有財產署民事陳報狀
    在卷可參（見本院卷第193頁至第204頁）。故依上開說明，
    被上訴人未將國有財產署列為本件被告，即無不合。
　㈢復按土地因與公路無適宜之聯絡，致不能為通常使用時，除
    因土地所有人之任意行為所生者外，土地所有人得通行周圍
    地以至公路。前項情形，有通行權人應於通行必要之範圍內
    ，擇其周圍地損害最少之處所及方法為之，民法第787條第1
    項、第2項前段定有明文。而鄰地通行權之性質，為土地所
    有權人所有權之擴張，與鄰地所有權人所有權之限制，是以
    土地所有權人或使用權人，如確有通行鄰地之必要，鄰地所
    有權人或使用權人，即有容忍其通行之義務，此為法律上之
    物的負擔（最高法院70年度台上字第3334號判決意旨參照）
    ；再所謂通行之必要範圍、周圍地損害最小之處所及方法，
    應依社會通常之觀念，就附近周圍地之土地性質、地理狀況
    ，相鄰土地所有人及利用人之利害得失，斟酌判斷之（最高
    法院98年度台上字第1842號判決意旨參照）；另通行道路之
    寬度如何，亦應按相關土地及四周環境之現況、目前社會繁
    榮之情形、交通運輸、現代生活之需要、通行必要地通常使
    用所必要及通行地所受損害之情形等定之。
　㈣經查：
　⒈952地號土地使用分區為山坡地保育區、使用地類別為農牧用
    地，被上訴人前經南投縣政府核准，准被上訴人於952地號
    土地進行農業整坡作業供農牧使用；而952地號土地經被上
    訴人種植柏樹，需自南投縣埔里鎮西安路3段167巷（下稱西
    安路3段167巷）進入，其北側依序為同段950、950-1、947
    地號土地，西北側依序為959地號等4筆國有土地、962-6地
    號等11筆土地、962地號土地，962地號土地北側臨西安路3
    段167巷，962-6地號等11筆土地與961地號土地相毗鄰，邊
    界為深坑、存有高低落差，且962-12地號土地右側三角形邊
    界有土石滑落，952地號土地周圍及962-6地號等11筆土地東
    側臨961地號土地周圍，均為雜木等情，有南投縣政府106年
    8月23日府農管字第1060169212號函、簡易水土保持申報書
    、切結書、原審勘驗筆錄暨照片、地籍圖謄本、被上訴人於
    原審提出之現場照片、於本院提出空拍照片、現場照片可參
    （見原審卷第41頁至第45頁、第35頁至第36頁、第37頁至第
    39頁第199頁至第223頁、第231頁至第237頁、第241頁、第3
    03頁至第305頁、第357頁至第372頁、本院卷第349頁、第45
    7頁至第459頁）。堪認被上訴人主張其於952地號土地從事
    農業經營作業，952地號土地及962-6地號等11筆土地周圍均
    為樹林，系爭土地及962-14、962-15、962-11地號土地與96
    1地號土地邊界存有高低落差等節，應係可採。
　⒉952地號土地為袋地，已如前述，關於兩造所提952地號土地
    對外通行之通行方案，前段均係自西安路3段167巷南側、原
    審被告陳素娟所有之962-12地號土地沿戴玉華所有之系爭96
    2-13地號土地、原審被告周秀琴所有之962-14地號土地、原
    審被告梁秀芬所有之962-15地號土地、戴玉華所有之系爭96
    2-6地號土地東側及國有財產署管理之961地號土地西側通行
    ，行至中段即自趙玉雲所有之系爭962-16、962-7地號土地
    後，再經後段即戴玉華、白繼尚分別所有之系爭962-8、962
    -9、962-10地號土地通行至原審被告陳素娟所有之962-11地
    號土地，此有原審107年11月26日言詞辯論筆錄、民事答辯
    狀、附圖附於原審卷可參（見原審卷第315頁至第316頁、第
    317頁至第326頁、第379頁至第381頁）。而兩造就所提之通
    行方案，於前段部分即通行系爭962-13、962-6地號土地及
    中段之系爭962-7地號土地，僅有路寬3公尺、4公尺何者適
    切之爭執；中、後段部分即於通行系爭962-16、962-8、962
    -9、962-10地號土地，上訴人抗辯就中、後段部分，應沿系
    爭962-16、962-8、962-9、962-10地號土地與961地號土地
    邊界、路寬3公尺為對鄰地侵害最小之處所及方法等等；被
    上訴人則主張甲方案為侵害最小方案。是本院茲就上開爭執
    ，說明如後。
　⒊系爭土地東側地質鬆軟，為上訴人所不爭執（見本院卷第20
    頁至第21頁）；系爭962-6地號等11筆土地邊緣與961地號土
    地界址間土地，存有明顯高低落差情形，亦經本院認定如前
    。是本院考量甲方案中、後段部分即行經系爭962-16、962-
    7、962-8、962-9、962-10地號土地、962-11地號土地，固
    有將系爭962-7、962-16、962-8、962-9、962-10地號土地
    、962-11地號土地一切為二之疑慮，惟系爭962-7地號土地
    雖經切割為二部分，但通行範圍已甚接近地籍線位置而影響
    甚微；系爭962-16、962-8、962-9、962-10地號土地固因而
    切割為二部分，然系爭962-16地號土地僅有北側部分土地種
    植百香果作物，系爭962-8、962-9、962-10地號土地均無種
    植作物或其他利用情形，已經被上訴人陳明且未據上訴人爭
    執（見本院卷第294頁、第363頁），堪認系爭962-16、962-
    7、962-8、962-9、962-10地號土地東側位置因其土質鬆軟
    、高低落差等因素，已有難以利用之情形，是縱然甲方案有
    將前開土地切割二部分情形，對於上開土地之所有權人所新
    生之負擔，應屬輕微；而上訴人抗辯以緊鄰系爭962-16、96
    2-8、962-9、962-10地號土地及961地號土地之地籍線往西
    側3公尺之通行方案，依前開土地現況說明，顯然存有通行
    安全疑慮，應非適切之通行方案。再參以被上訴人係於952
    地號土地種植柏樹而作農業使用，現今農業技術多已機械化
    ，即應考量農業運輸車輛、農業機械進出之需求，衡酌大型
    農業、運送機具多有寬度逾2.5公尺之情況；及兩造主張通
    行方案坐落土地之土質鬆軟、路線曲折、狹長，通行範圍有
    明顯高低落差，且僅單向連接西安路3段167巷，而有車輛會
    車、迴轉等需求之情形。是為使952地號土地能發揮農牧用
    地之通常使用，亦能保障農業車輛、機械、消防救災車輛進
    出之通行安全，本院認路寬4公尺方得為952地號土地通常使
    用。故依上開說明，被上訴人主張之甲方案，核屬通行之必
    要範圍內，且對周圍地損害最少之處所。
　㈤再按有通行權人於必要時，得開設道路，民法第788條第1項
    本文定有明文。經查：被上訴人所有之952地號土地有依甲
    方案對外通行必要，而對於962-6地號等11筆土地有通行權
    ，已如前述，依上開勘驗筆錄及現場相片，地面狀況為泥土
    路且土質鬆軟、高低錯落，為確保其路況於未來能持續處於
    能供一般車輛、農業或運輸機為通行之現狀，及前開通行路
    線全段通行上之便利及安全，自有於前開通行權範圍土地上
    開設道路之需要，是被上訴人請求於甲方案通行範圍開設道
    路乙節，亦屬適當。至甲方案通行範圍坐落土地固屬山坡地
    保育區之林業用地，惟本件確認通行權訴訟，僅係判定被上
    訴人於私法上有無通行及開設道路之權利，並非免除被上訴
    人於開設道路時應受之行政管制（例如水土保持法、山坡地
    保育利用條例等相關法令規範，及相關主管機關之審核等）
    ，故被上訴人如欲以甲方案通行並於上開設道路，仍須依森
    林法、水土保持法等相關規定辦理，亦即若涉及法令限制，
    被上訴人於開設道路前仍應取得主管機關之許可，此屬當然
    之理，然此係被上訴人於向主管機關聲請通行作為時，由主
    管機關依其職權審核事項，與被上訴人得否依民法第787條
    、第788條第1項規定主張袋地通行權並開設道路無涉，是上
    訴人抗辯被上訴人尚未擬具水土保持計畫，送請主管機關核
    定，不得主張通行權及開設道路等等，即非可採。
  ㈥從而，952地號土地以甲方案對外聯絡公路即西安路3段167巷
    ，雖有利用962-6地號等11筆土地為通行，然對於上開土地
    之使用現況影響尚屬輕微，通行之寬度亦已符合952地號土
    地通常使用之必要，屬對周圍地損害最少之處所及方法。被
    上訴人本於952地號土地所有人之地位，依民法第787條、第
    788條第1項規定，請求確認對甲方案通行之土地有通行權，
    及上訴人、原審被告陳素娟、周秀琴、梁秀芬、鍾文質應容
    忍被上訴人在甲方案通行路線土地範圍內開設道路通行，且
    不得為妨害被上訴人通行之行為，即有理由。
二、反訴部分：
　㈠按有通行權人對於通行地因此所受之損害，應支付償金，民
    法第787條第2項定有明文。又民法第787條第2項所稱之償金
    ，係指通行權人之適法通行行為致通行地所有人不能使用土
    地所受損害之補償而言，該償金之計算標準與支付方法，民
    法雖未設有規定，惟核定該給付，仍應先確定通行地之位置
    與範圍，並斟酌通行地所有人所受損害之程度，即按被通行
    土地地目、現在使用情形，以及其形狀、附近環境、通行以
    外有無其他利用價值、通行權人是否獨占利用、通行期間係
    屬永久或暫時等具體情況而定（最高法院94年度台上字第22
    76號判決意旨參照）。再關於支付償金之方法，民法雖無規
    定，但行使通行權既屬繼續性質，則通行地所有人所受之損
    害，亦屬繼續發生，並因通行期間之久暫，其損害亦有所不
    同，自難預先確定其損害總額，從而支付償金之方法，應以
    定期支付為適當（最高法院88年度台上字第3040號判決意旨
    參照）。
　㈡經查：本院認952地號以甲方案通行至公路為適切之通行方案
    ，已如前述，則甲方案通行範圍之系爭土地使用分區為山坡
    保育區，使用地類別為林業用地，已如前述。則本院審酌甲
    方案通行路線狹長且有多處轉折，通行範圍占系爭土地之位
    置、面積、形狀，及系爭土地離市區有相當距離，土地使用
    則僅有部分土地種植百香果使用，周圍環境則均種植樹木、
    無商業活動等情狀，認反訴原告請求償金之標準，應依甲方
    案通行各該土地之面積，按各該土地當年度申報地價總額之
    5％計算，方屬公平適當。因此，白繼尚請求反訴被告依系爭
    962-9地號土地通行面積即52平方公尺，按系爭962-9地號土
    地當年度申報地價總額之5％支付償金；戴玉華請求反訴被告
    依系爭962-6、962-8、962-10、962-13地號土地通行面積即
    55平方公尺、49平方公尺、56平方公尺、6平方公尺，按系
    爭962-6、962-8、962-10、962-13地號土地當年度申報地價
    總額之5％支付償金；趙玉雲請求反訴被告依系爭962-7、962
    -16地號土地通行面積即10平方公尺、143平方公尺，按系爭
    962-7、962-16地號土地當年度申報地價總額之5％支付償金
    ，均為有理由；逾此部分之請求，則均無理由。另通行權人
    行使通行權，將使通行地所有人不能使用通行地或通行該通
    行地受到限制，支付償金，即為通行地因此不能使用或使用
    受到限制所受損害之補償，此項支付償金之義務，應自得行
    使通行權時起算，是本院認反訴原告主張其請求反訴被告給
    付償金之義務應自本判決確定之日起算至通行終止之日止，
    亦屬適當。
柒、綜上所述，被上訴人本於952地號土地所有權人地位，依民
    法第787條、第788條第1項規定，訴請確認其就如附圖所示
    甲方案通行範圍之土地有通行權存在，上訴人、原審被告應
    容忍被上訴人於前開通行範圍土地開設道路，並不得有妨礙
    被上訴人通行之行為，為有理由，應予准許，原審就上開應
    准許部分，為被上訴人勝訴之判決，並無不合。上訴意旨指
    摘原判決不當，求予廢棄改判，則無理由，應駁回其上訴。
    上訴人即反訴原告於本院提起反訴，依民法第787條第2項規
    定，請求被上訴人即反訴被告應自本判決確定之日起至通行
    終止之日止，依甲方案通行範圍面積按各該土地當年度申報
    地價總價之5％，按年支付各上訴人償金，為有理由，應予准
    許；逾此部分之請求，則無理由，應予駁回。　
捌、本件事證已臻明確，兩造其餘攻擊防禦及證據調查，均與本
    案之判斷不生影響，爰毋庸一一審酌論列，併此敘明。
玖、本件上訴人之上訴為無理由，反訴為一部有理由，一部無理
    由，依民事訴訟法第449條第1項、第436條之1第3項、第78
    條、第79條、第85條第1項本文，判決如主文。 
中　　華　　民　　國　　110 　年　　9 　　月　　29　　日
                      民事第二庭審判長法  官  徐奇川
                                      法  官  楊亞臻
                                      法  官  劉玉媛
上列正本係照原本作成。
本判決不得上訴。
中　　華　　民　　國　　110 　年　　9 　　月　　29　　日
                                      書記官  潘湘惠